ACORDAO-COMPLETO-2534154

ACÓRDÃO 729/2023 ATA 2/2023 - PRIMEIRA CÂMARA

VISTOS, relatados e discutidos estes autos de aposentadoria concedida pela Universidade Federal de Minas Gerais.
ACORDAM os ministros do Tribunal de Contas da União, reunidos em sessão da 1ª Câmara, diante das razões expostas pelo relator, em:
9.1. considerar, excepcionalmente, legal o ato de aposentadoria de Alair Flor de Maio de Souza (11630/2018, peça 3) , concedendo-lhe o registro, nos termos do § 1º do art. 260 do RI/TCU; 
9.2. dispensar a devolução dos valores indevidamente recebidos, presumidamente de boa-fé, nos termos da Súmula 106 deste Tribunal; 
9.3. determinar à Universidade Federal de Minas Gerais que, 
9.3.1. no prazo de 15 (quinze) dias, que promova a exclusão, nos atuais contracheques do interessado, da rubrica atinente à GAE sobre a vantagem pessoal originaria do Decreto 94.664/87 (10289-DECISAO JUDICIAL N TRAN JUG AP (Decisão judicial - Outros) ) , e comunique a este Tribunal as providências adotadas, nos termos dos arts. 262, caput, do RI/TCU e 8º, caput, da Resolução TCU 206/2007, sob pena de responsabilidade solidária do responsável pela omissão;
9.3.2. dê ciência do inteiro teor desta deliberação à interessada, alertando-a de que o efeito suspensivo proveniente da interposição de eventuais recursos perante o Tribunal não a exime da devolução dos valores percebidos indevidamente após a respectiva notificação, caso esses não sejam providos, devendo encaminhar os comprovantes dessa notificação a esta Corte no prazo de até 30 (trinta) dias;
9.4. encerrar o processo e arquivar os presentes autos.

ATO DE APOSENTADORIA.

Primeira Câmara

Universidade Federal de Minas Gerais.

3. Interessada: Alair Flor de Maio de Souza (XXX.827.726-XX).

13.1. Ministros presentes: Walton Alencar Rodrigues (Presidente) e Benjamin Zymler.
13.2. Ministros-Substitutos convocados: Augusto Sherman Cavalcanti e Weder de Oliveira (Relator).

WEDER DE OLIVEIRA

Em exame, aposentadoria de Alair Flor de Maio de Souza, concedida pela Universidade Federal de Minas Gerais.
Reproduzo, com ajustes de forma, a instrução do auditor da Unidade de Auditoria Especializada em Pessoal (AudPessoal) (peça 5) , que recebeu anuência do diretor da unidade especializada (peça 6) , bem como manifestação de concordância do MP/TCU, representado pelo procurador Sérgio Ricardo Costa Caribé (peça 7) :
" (...) EXAME TÉCNICO
Procedimentos aplicados
3.	Os procedimentos para exame, apreciação e registro de atos de pessoal encontram-se estabelecidos na Instrução Normativa TCU 78/2018 e na Resolução TCU 206/2007. Essas normas dispõem que os atos de pessoal disponibilizados por meio do e-Pessoal devem ser submetidos previamente a críticas automatizadas, com base em parâmetros predefinidos.
4.	As críticas das informações cadastradas na etapa de coleta do ato foram elaboradas e validadas levando-se em conta as peculiaridades de cada ato. Os itens verificados nessa etapa são inerentes a dados cadastrais, fundamentos legais, mapa de tempo, ficha financeira, assim como eventuais ocorrências de acumulação. Trata-se de verificações abrangentes, minuciosas e precisas e sem a necessidade de ação humana e, portanto, menos suscetível a falhas. As críticas aplicadas estão discriminadas no sistema, no Menu e-Pessoal, opção "Crítica", que podem ser acessadas mediante concessão de perfil específico a servidores do TCU responsáveis pela análise.
5.	Além das críticas automatizadas, há verificação humana adicional no caso de haver alertas do sistema ou informações não formatadas, como esclarecimentos do gestor ou do controle interno.  
6.	As críticas também consideram os registros do Sistema Integrado de Administração de Recursos Humanos (Siape) . O Siape disponibiliza informações atualizadas sobre as parcelas que integram os proventos, diferentemente, portanto, do e-Pessoal, que informa as parcelas no momento do registro do ato. 
7.	Essa confrontação com o Siape fornece uma visão atual e verdadeira da situação, o que permite descaracterizar irregularidades e inconsistências que, embora constantes do e-Pessoal, já foram corrigidas.
8.	As verificações detectadas no ato encontram-se discriminadas na aba de pendências do ato no sistema e-Pessoal, bem como no espelho do ato contemplado por esta instrução.
Exame das Constatações
9.	Ato: 11630/2018 - Inicial - Interessado (a) : ALAIR FLOR DE MAIO DE SOUZA - CPF: XXX.827.726-XX
9.1.	Parecer do Controle Interno: considerar o ato Ilegal. Justificativa:  devido a rubrica Decisão Judicial (Incidência de GAE sobre VPNI) , contrariando o descrito no Acórdão 734/2006-TCU-Primeira Câmara TCU
9.2.	Constatação e análise: 
9.2.1.	Houve o registro de pelo menos uma rubrica com 'Denominação para análise pelo TCU = Decisão judicial (10289 - DECISAO JUDICIAL N TRAN JUG AP (Decisão judicial - Outros) - R$ 85,63) .
a.	Justificativa do Gestor de Pessoal: Não há. Verificação efetuada no âmbito do TCU.
b.	Análise do Controle Interno:  Não há. Verificação efetuada no âmbito do TCU.
c.	Análise da Equipe Técnica: Ilegal
Trata-se de parcela remuneratória paga com base em decisão judicial proferida no âmbito do processo 2006.38.00.039870-0 que tramita na Justiça Federal de Minas Gerais, onde o Sindicato da categoria obtive decisão judicial favorável no sentido de manter o pagamento da GAE sobre a vantagem pessoal originaria do Decreto 94.664/87 (Vantagem Pessoal que tratou o art. 5º do Decreto 95.689/1988) .
O art. 5º do citado Decreto assim estabeleceu:
¿Art. 5° Cessa, a partir de 1° de janeiro de 1988, o pagamento de qualquer remuneração ou vantagem que vinham sendo percebidas em conformidade com o Plano Único de Classificação e Retribuição de Cargos e Empregos, instituído na conformidade da Lei n° 5.645, de 10 de dezembro de 1970, alcançado pelo disposto no art. 3° e seguintes da Lei n° 7.596, de 10 de abril de 1987.
§ 1° Publicado o ato de reclassificação dos servidores a que se refere este artigo, as respectivas instituições de ensino procederão ao encontro de contas entre a remuneração efetivamente paga e a que passaram a fazer jus, no período compreendido entre 1° de abril de 1987 e a data de publicação do mesmo ato.
§ 2° Na hipótese de a remuneração referente à categoria funcional e nível, considerada para efeito de enquadramento, ser superior à resultante da reclassificação do servidor no Plano Único de Classificação e Retribuição de Cargos e Empregos, ser-lhe-á assegurada diferença individual, como vantagem pessoal nominalmente identificável¿.
Como se pode perceber, o objetivo do citado artigo era evitar o decesso salarial em virtude da reclassificação dos servidores no Plano Único de Classificação e Retribuição de Cargos e Empregos.
Em razão disso, esta Unidade Técnica entende que a citada vantagem deveria ser absorvida pelos reajustes futuros ocorridos no cargo do servidor, restando indevida o ser pagamento atual.
Sabe-se que não cabe ao TCU discutir ou desconstituir decisões judiciais transitadas ou não em julgado. Não pode o TCU negar a força da decisão judicial, por discordar de seus fundamentos e, muito menos, determinar o descumprimento da sentença, ainda que flagrantemente ilegal, injusta e incorreta.
Todavia, a existência de decisão judicial ou administrativa contrária ao entendimento do TCU não impede a apreciação do ato para fins de registro. Em apreciação de atos de pessoal, o TCU pode manifestar entendimento diferente do declarado por outras instâncias do Poder Judiciário ou da Administração Pública, inclusive mediante o julgamento pela ilegalidade dos atos de aposentadoria amparados por decisão judicial.
O TCU exerce a sua jurisdição independentemente das demais instâncias. O Tribunal possui competências próprias e privativas, estatuídas pela Constituição Federal e pela sua Lei Orgânica, inexistindo vinculação entre o processo do TCU e outro versando sobre idêntica matéria no âmbito do Poder Judiciário ou da Administração Pública.
Portanto, o TCU pode promover apreciação de mérito pela ilegalidade de ato de pessoal, em posição contrária ao decidido pelo Poder Judiciário. Todavia, respeitando a instância judicial, não serão propostas por esta Unidade Técnica determinações para a supressão da parcela incorporada com amparo em decisão judicial.
Nesse caso, por se tratar de decisão não transitada em julgado, cabe determinação ao órgão de origem que acompanhe o desfecho da decisão judicial supracitada, devendo retirar a vantagem caso a União obtenha êxito no recurso ou ela seja modificada até o seu trânsito em julgado.
9.3.	O quadro resumo de ocorrências e, quando for o caso, o detalhamento da norma legal e da jurisprudência para a inconsistência acima elencada encontra-se no anexo II dessa instrução. 
9.4.	Encaminhamento do ato: 
9.4.1.	Considerar ILEGAL e recusar registro  do ato de Aposentadoria de ALAIR FLOR DE MAIO DE SOUZA do quadro de pessoal do órgão/entidade Universidade Federal de Minas Gerais, com base nos arts. 71, inciso III, da Constituição Federal, 1º, inciso V, e 39, inciso II, da Lei 8.443/1992 e 260, § 1º, do Regimento Interno. 
9.4.2.	Com fulcro no art. 262, caput, do Regimento Interno deste Tribunal, determinar ao órgão/entidade Universidade Federal de Minas Gerais que: 
a.	no prazo de trinta dias, contados da ciência da decisão, envie a este Tribunal documentos comprobatórios de que o (a) interessado (a) cujo ato foi impugnado está ciente do julgamento deste Tribunal.
b.	dê ciência, no prazo de quinze dias, contados da notificação, do inteiro teor desta deliberação (a) o interessado (a) , alertando-o (a) de que o efeito suspensivo proveniente da interposição de eventuais recursos junto ao TCU não o (a) exime da devolução dos valores percebidos indevidamente, caso o recurso não seja provido.
c.	na hipótese de desconstituição da decisão judicial que tem amparado o pagamento da rubrica judicial, faça cessar o seu pagamento, ora impugnado por esta Corte, sob pena de responsabilidade solidária da autoridade administrativa omissa, nos termos do art. 262 do Regimento Interno/TCU.
CONCLUSÃO
10.	A abrangência e a profundidade das verificações levadas a efeito fundamentam convicção de que o ato 11630/2018 pode ser apreciado pela ilegalidade, em razão das irregularidades apontadas no item Exame das Constatações desta instrução, que representam afronta à legislação e à jurisprudência de referência
PROPOSTA DE ENCAMINHAMENTO
11.	Ante o exposto, com fundamento no art. 71, inciso III, da Constituição Federal, no art. 1º, inciso V, e art. 39, incisos I e II, da Lei 8.443/1992, no art. 260 do Regimento Interno do Tribunal de Contas da União, propõe-se: 
11.1.	Considerar ILEGAL e recusar registro  do ato de Aposentadoria de ALAIR FLOR DE MAIO DE SOUZA do quadro de pessoal do órgão/entidade Universidade Federal de Minas Gerais, com base nos arts. 71, inciso III, da Constituição Federal, 1º, inciso V, e 39, inciso II, da Lei 8.443/1992 e 260, § 1º, do Regimento Interno.
11.2.	Com fulcro no art. 262, caput, do Regimento Interno deste Tribunal, determinar ao órgão/entidade Universidade Federal de Minas Gerais que: 
11.2.1.	na hipótese de desconstituição da decisão judicial que tem amparado o pagamento da rubrica judicial, faça cessar o seu pagamento, ora impugnado por esta Corte, sob pena de responsabilidade solidária da autoridade administrativa omissa, nos termos do art. 262 do Regimento Interno/TCU.
11.2.2.	no prazo de trinta dias, contados da ciência da decisão, envie a este Tribunal documentos comprobatórios de que o (a) interessado (a) cujo ato foi impugnado está ciente do julgamento deste Tribunal.
11.2.3.	dê ciência, no prazo de quinze dias, contados da notificação, do inteiro teor desta deliberação (a) o interessado (a) , alertando-o (a) de que o efeito suspensivo proveniente da interposição de eventuais recursos junto ao TCU não o (a) exime da devolução dos valores percebidos indevidamente, caso o recurso não seja provido."
É o relatório.

não há.

Procurador Sérgio Ricardo Costa Caribé.

PESSOAL. APOSENTADORIA. Rubrica judicial 2006.38.00.039870-0. ART. 5º, § 2º, DO DECRETO 95.689/1988 E GRATIFICAÇÃO DE ATIVIDADE EXECUTIVA (GAE, ART. 3º DA LEI 7.596/1987). SUPERVENIÊNCIA DE PLANOS DE CARREIRA. REFORMA DA DECISÃO QUE EMBASOU A IMPLANTAÇÃO DA RUBRICA JUDICIAL. PRECEDENTE. OBSERVÂNCIA AOS PRINCÍPIOS DA RAZOABILIDADE, DA EFICIÊNCIA E DA ECONOMICIDADE. ACÓRDÃO 9438/2021-TCU-1ª CÂMARA. DETERMINAÇÃO PARA REGULARIZAÇÃO DA FALHA, NOS ATUAIS CONTRACHEQUES. LEGALIDADE EXCEPCIONAL. DETERMINAÇÕES. ARQUIVAMENTO.

APOSENTADORIA (APOS)

Unidade de Auditoria Especializada em Pessoal (AudPessoal).

Em exame, ato de concessão de aposentadoria a Alair Flor de Maio de Souza, emitido pela Universidade Federal de Minas Gerais (UFMG) , em 23/3/2018.
A Unidade de Auditoria Especializada em Pessoal (AudPessoal) propõe seja o ato considerado ilegal. O Ministério Público junto a este Tribunal (MP/TCU) , representado pelo procurador Sérgio Ricardo Costa Caribé, concorda com a proposta
A AudPessoal assim fundamenta seu entendimento (peça 5) :
"Trata-se de parcela remuneratória paga com base em decisão judicial proferida no âmbito do processo 2006.38.00.039870-0 que tramita na Justiça Federal de Minas Gerais, onde o Sindicato da categoria obteve decisão judicial favorável no sentido de manter o pagamento da GAE sobre a vantagem pessoal originária do Decreto 94.664/87 (Vantagem Pessoal que tratou o art. 5º do Decreto 95.689/1988) ."
Deixa de propor determinação saneadora, tendo em vista que não ocorreu o trânsito em julgado da decisão que ampara o pagamento da rubrica.
Acolho a proposta de apreciação do ato pela ilegalidade, mas, entendo que deve o Tribunal determinar a supressão da parcela, em virtude das considerações feitas a seguir.
Em processos de ato de pessoal envolvendo situação fática semelhante e a mesma ação judicial, este Tribunal considerou ilegais as aposentadorias e determinou a suspensão do pagamento da mencionada rubrica:
"SUMÁRIO
APOSENTADORIA. PERCEPÇÃO DE RUBRICAS JUDICIAIS REFERENTES À DIFERENÇA DE ENQUADRAMENTO DE QUE TRATA O ART. 5º, § 2º, DO DECRETO 95.689/1988 E GRATIFICAÇÃO DE ATIVIDADE EXECUTIVA - GAE INSTITUÍDA PELA LEI DELEGADA 13/1992. SUPERVENIÊNCIA DE PLANOS DE CARREIRA QUE ENSEJARAM A ABSORÇÃO DA DIFERENÇA DE ENQUADRAMENTO E A EXTINÇÃO DA GAE. REFORMA DA DECISÃO QUE EMBASOU A IMPLANTAÇÃO DA RUBRICA JUDICIAL. AUSÊNCIA DE VIOLAÇÃO DA COISA JULGADA. ATOS ILEGAIS. NEGATIVA DE REGISTRO. DETERMINAÇÕES." (Acórdão 1404/2019-TCU-Primeira Câmara, relator Ministro Benjamin Zymler) .
"SUMÁRIO
PESSOAL. APOSENTADORIA. VANTAGEM PESSOAL INDEVIDA DECORRENTE DO ART. 5º DO DECRETO 95.689/88. VALOR INSIGNIFICANTE DA RUBRICA IRREGULARMENTE INCLUÍDA NO ATO.  LEGALIDADE DA CONCESSÃO, EM CARÁTER EXCEPCIONAL, COM REGISTRO DO CORRESPONDENTE ATO, EM OBSERVÂNCIA AOS PRINCÍPIOS DA RAZOABILIDADE, DA EFICIÊNCIA E DA ECONOMICIDADE." (Acórdão 1762/2022-TCU-Segunda Câmara, relator Ministro-Substituto Marcos Bemquerer Costa) .
Ademais, o pedido formulado pelo sindicato, acatado na ação ordinária nº 2006.38.00.039870-0 em primeira instância, foi julgado improcedente em grau de recurso, conforme decisão do Tribunal Regional Federal da 1ª Região, em acórdão publicado em 6/11/2018, assim ementado:
"ADMINISTRATIVO. CONSTITUCIONAL. PROCESSUAL CIVIL. SERVIDOR PÚBLICO. ATO DE APOSENTADORIA. ILEGALIDADE RECONHECIDA PELO TCU. DECADÊNCIA. PODER DE AUTOTUTELA. INOCORRÊNCIA. GRATIFICAÇÃO DE ATIVIDADE EXECUTIVA - GAE. INCIDÊNCIA SOBRE A VPNI. ILEGALIDADE. RECONHECIMENTO PELO TCU NO EXERCÍCIO DE SUA COMPETÊNCIA CONSTITUCIONAL. AUSÊNCIA DE DIREITO ADQUIRIDO E DE VIOLAÇÃO AO CONTRADITÓRIO E À AMPLA DEFESA.
A Corte Especial do STJ, nos autos do MS 17406/DF, ao interpretar o momento em que se daria a aposentadoria e considerando que esta somente se aperfeiçoa com a manifestação do órgão concedente em conjunto com a aprovação do Tribunal de Contas da União, estabeleceu que o cômputo prescricional do ato complexo de aposentadoria somente pode ter início a partir da homologação da Corte de Contas, de modo que, enquanto não realizado o registro da aposentadoria dos associados da parte autora pelo TCU, não teve início o transcurso do prazo decadencial para que a Administração Pública reveja os atos concessórios de seus benefícios, no exercício do poder de autotutela, uma vez que tais atos ainda não ganharam eficácia no mundo jurídico.
Devido à complexidade do ato de aposentadoria, não há que se falar em direito adquirido dos autores aos benefícios percebidos enquanto não realizados os correspondentes registros pelo Tribunal de Contas, no exercício do controle externo que lhe compete, com fulcro no art. 71, III, da CF/88, de modo a examinar a legalidade do ato.
Hipótese em que o TCU concluiu pela inadequação da incidência da GAE sobre a VPNI, tendo em vista que o art. 5º do Decreto-lei n. 2.280/85 prevê que só incidem sobre aquela última os reajustamentos gerais de vencimentos e salários, nada dispondo a respeito do cálculo de gratificações, de modo que inadequado seria exigir-se um prévio procedimento administrativo para a supressão da rubrica quando foi esta considerada ilegal por ocasião do retromencionado controle, isso porque não se pode pretender qualquer exercício de direito de defesa contra atos julgados ilegais pelo Tribunal de Contas, no exercício de sua competência constitucional, em relação aos quais não se pode entender que direitos foram originados, muito menos adquiridos.
A orientação jurisprudencial do Superior Tribunal de Justiça e a desta Corte Regional firmaram-se no sentido de que, por ser calculada, exclusivamente, sobre o vencimento básico do servidor, a Gratificação de Atividade Executiva - GAE, instituída pela Lei Delegada n. 13/92, não deve incidir sobre a parcela denominada Vantagem Pessoal Nominalmente Identificada - VPNI.
Apelação desprovida.".
Considerando, entretanto, que a parcela inquinada é de apenas R$ 85,63, é possível aplicar recente jurisprudência desta Corte, iniciada pelo Acórdão 9438/2021-TCU-Primeira Câmara, no sentido de que "o valor insignificante de parcela incluída irregularmente em ato de concessão de aposentadoria ou pensão pode ensejar em caráter excepcional o julgamento pela legalidade do ato, com o devido registro, em observância aos princípios da razoabilidade, da eficiência e da economicidade, desde que adotada medida para a regularização financeira da falha" (acórdãos 3067/2022, 2843/2022, 11246/2021, 33/2002, 43/2022, 17238/2021-TCU-1ª Câmara e 18978/2021, 18974/2021, 18973/2021, 18110/2021, 12458/2021, 12459/2021-TCU-2ª Câmara, dentre outros) .
Uma vez que o ato foi enviado a esta Corte de Contas há menos de 5 (cinco) anos, pode ser apreciado sem a realização de prévia oitiva da interessada, nos termos do Acórdão 587/2011-TCU-Plenário, não sendo o caso, também, de concessão de registro tácito.
Diante do exposto, voto pela aprovação do acórdão que ora submeto à apreciação deste Colegiado.
TCU, Sala das Sessões, em 7 de fevereiro de 2023.
Weder de Oliveira 
Relator